【裁判字號】    97,上易,42
【裁判日期】    970311
【裁判案由】    重利
【裁判全文】
臺灣高等法院臺中分院刑事判決          97年度上易字第42號
上  訴  人
即  被  告  丙○○
選任辯護人  陳明發  律師
上列上訴人因重利案件，不服臺灣彰化地方法院96年度易字第14
24號中華民國96年11月22日第一審判決（起訴案號：臺灣彰化地
方法院檢察署96年度偵字第7408號），提起上訴，本院判決如下
：
    主  文
原判決撤銷。
丙○○犯重利罪，處有期徒刑參月，併科罰金新臺幣參萬元，有
期徒刑如易科罰金，罰金如易服勞役，均以新臺幣壹仟元折算壹
日。減為有期徒刑壹月又拾伍日，併科罰金新臺幣壹萬伍仟元，
有期徒刑如易科罰金，罰金如易服勞役，均以新臺幣壹仟元折算
壹日。
    事  實
一、丙○○自民國95年8月16日起，概括承受原由徐海連 (由檢
    察官另案偵查起訴)在彰化縣鹿港鎮○○路332號處經營之「
    玉山當舖」。而乙○○前於95年4月24日因急迫需用款項乃
    向徐海連借款本金10萬元，徐海連明知其實際上並未收受牌
    照號碼ON－3996號自小客車作為質當物，僅收受行車執照據
    以製作當票，乃趁乙○○急迫之際，預扣第1期利息9,000元
    ，實付本金91,000元，並要求乙○○須給付質當物之倉棧費
    ，而約定須按本金100,000元計算9％之利息（即每月利息4
    ％及每月倉棧費5％，按實付本金91, 000元計算，其年利率
    高達118.68％）。嗣經徐海連單獨向乙○○收取利息迄同年
    7 月份後，將該債權本金及未到期之利息移轉予丙○○。丙
    ○○自承受上揭玉山當舖，取得債權受讓人之地位後，明知
    上情，仍單獨基於收取重利之犯意，自95年8月份起，迄96
    年2 月份止，逐月向乙○○收取每月9,000元之利息，前後
    計收取7期之利息，合計收取6萬3000元，而取得與原本顯不
    相當之重利，嗣因乙○○無資力續行支付，丙○○委託不詳
    之人連番向乙○○母親沈玥妘催討無著，而經警方據報循線
    查獲。
二、案經彰化縣警察局鹿港分局報請臺灣彰化地方法院檢察署檢
    察官偵查起訴。
    理    由
一、本案下列引用之供述及非供述證據，當事人於法院審理時均
    不爭執其證據能力，且查無依法不得供作證據之情況，自均
    具證據能力。
二、訊據上訴人即被告丙○○ (下稱被告)就其自受讓乙○○原
    積欠徐海連之債權當月起，迄96年2月份止，每月均向乙○
    ○收取9,000元之利息，前後共計收取63,000元，且乙○○
    實際上未交付汽車供作質當物等情事，固坦承不諱，惟矢口
    否認有被訴重利犯行，辯稱略以：乙○○前已有多次借款經
    驗，並非屬急迫、輕率或無經驗而借款之人；再依臺中市當
    舖商業同業公會函釋：「倉棧費立法原意含有營業稅、保險
    費、鑑定費、保全費、手續保管費之意涵，並非狹指車輛未
    放入車庫即不得計算．．．．未留車對當舖業實為不利，車
    子繼續留給借款者使用．．．．未償還時不但取償困難，更
    造成價減損，但當舖仍需負擔設置庫房費用。」見解，即使
    當舖業者未將借款人出質之車輛置於庫房，仍得收取倉棧費
    ，乙○○雖未將車輛實際停放於當舖，惟被告已設置庫房，
    須負擔費用，故借用人仍應支付倉棧費；又乙○○僅付息至
    96年2月份，原審認定被告向乙○○收息至同年5月28日，亦
    與事證不符云云。
三、經查：(一)被告自承受玉山當舖，受讓前開債權後，即自95年
    8月份起，至96年2月份止，按月向被害人乙○○收取9,000
    元之利息，前後計7期，合計63,000元，且實際上並無收當
    乙○○所有之牌照號碼ON－3996號自小客車，俟96年5月28
    日始將前上揭自小客車取去取償等事實，已為被告供認在卷
    ，並經被害人乙○○於警詢時及原審審理時證述明確 (分見
    臺灣彰化地方法院檢察署96年度偵字第7408號偵查卷第5~7
    頁；原審卷第59~62頁)，復有牌照號碼ON－3996號自小客車
    之車籍查詢基本資料、當票影本1紙、汽車借出使用保管切
    結書影本1紙附卷可稽 (分見上揭偵查卷第10-1頁、原審卷
    第17頁、第18頁)。(二)被告係自95年7月間與徐海連洽談概括
    承受玉山當舖事宜，迄翌月16日雙方成交，徐海連乃連同被
    害人乙○○未償還之債權在內之玉山當舖全部資產移交予被
    告經營；再被害人乙○○於95年4月24日向徐海連借款時，
    僅質押上開汽車之行車執照，並無交付汽車供作質當物，徐
    海連亦未交付當票予乙○○，且被害人乙○○實收之本金數
    額為91,000元，但仍依約定之借貸本金100,000元按月計付
    9%之利息名目（4％利息及5％倉棧費），亦即每月須付之利
    息為9,000元等情，亦據證人徐海連及乙○○於原審審理時
    結證在卷 (見原審卷第56頁反面至第63頁)。(三)按貸與人自
    貸與金額中預扣利息，該部分既未實際交付借用人，不能認
    為貸與之本金額之一部，則據以計算利息之本金，自係以實
    支數為準而非以虛數（即約定之償還額）為準，故利息先扣
    之消費借貸，其貸與之本金額應以利息預扣後實際交付借用
    人之金額為準 (最高法院29年上字第1306號民事判例意旨及
    最高法院63年度第6次民庭庭推總會議決議(三)意旨參照）。
    查本件被害人乙○○實際所收受之本金數額為91,000元，而
    須按月給付9,000元之利息，換算為年息合約年利率118.68
    ％，已逾法定年利率上限20%甚多，與原本顯不相當之重利
    甚明。次按刑法第344條之重利罪乃以乘他人急迫、輕率或
    無經驗貸以金錢或其他物品，而取得與原本顯不相當之重利
    為其構成要件。所謂急迫，係指緊急迫切需要金錢或其他物
    品以運用而言。參酌被害人乙○○係因房屋貸款未能按期攤
    還本息，面臨受債權人聲請法院強制執行拍賣之窘迫，復因
    貸予其款項之親友亦陷入失業，急需款項償還，始不得已向
    徐海連之「玉山當舖」舉債，亦據證人乙○○於原審審理證
    述甚明，徵諸常情，若非迫於急需，告貸無門，殆無向私人
    借款，而背負重利債務之必要，且被告所收取之利息，遠高
    於法定利率甚多，足認其趁他人急迫，而收取與原本顯不相
    當之重利，要屬無疑。(四)復按當舖或其他以受質為營業者之
    質權即營業質權，依民法物權編施行法第14條規定，無民法
    質權規定之適用。關於此等營業之質權，有當舖業管理規則
    （當舖業法業於90年6 月6日制定公布，當舖業管理規則於
    同年8月27日廢止）可資適用。依其規範，一方面無禁止流
    質契約之規定，一方面純採物之責任。前者乃當期屆滿後，
    當戶不取贖者，質物所有權即歸屬於當舖；後者為質物價值
    超過受當債權額，當舖不負返還餘額之義務，若質物價值不
    足受當債權額，當舖亦不得請求當戶補足，此為營業質權與
    民法上動產質權之最大差異。營業質權固非民法上動產質權
    ，惟當舖既占有當戶為擔保債務之履行而移交之物品，於債
    務未受清償前得留置該物品，屆期當戶不取贖，當舖即取得
    該物品之所有權資以抵償，是營業質權自屬具擔保物權性質
    之特殊質權，以質物之占有為其權利存在之要件（參考最高
    法院86年度台上字第1527 號判決意旨）。準此以論，當舖
    業雖屬營業質權，仍以占有質物為其權利存在要件，苟非占
    有質物即無從成立營業質權，亦非屬當舖業之營業範疇，自
    無從主張係依當鋪業法第11 條第2項標準收取利息及依當鋪
    業法第20條收取倉棧費，而解免重利罪之刑責，且當舖業係
    專以經營質當為業之公司或商號，而質當則係指持當人以動
    產為擔保，並交付於當舖，向當舖借款、支付利息之行為。
    若持當人未將動產交付於當舖業，即非質當行為，自無當舖
    業法之適用，更無收取倉棧費可言。被告如保管質押之車輛
    ，因須提供場地保管車輛，亦須負擔汽車遭竊之風險，則收
    取倉棧費或屬合理，然既未收質保管車輛，即無須支出相關
    費用及勞務，當不得巧立名目再收取之。即使被告已向他人
    承租停車位或設置庫房，但此既係因應收質保管車輛之借款
    情形，殊無要求未出質車輛之借款人亦一併負擔之理，是被
    告要求未出質車輛之借款人負擔倉棧費，自係以巧立名目收
    取利息 (最高法院96年度臺上字第1825號刑事裁判意旨參照
    )。查本案被告雖名義上經營當舖，但本案實際上並無收當
    被害人之汽車以貸款之情形，自無從成立營業質權，應屬一
    般借貸性質，非屬當舖業之營業範疇，無從主張依當舖業法
    之標準收取利息。至於上揭卷附臺中市當舖商業同業公會函
    釋見解，核與當舖業法之立法本旨相違，難認為被告收取倉
    棧費之合法依據。(五)綜上所述，本案被告所辯不能採取，其
    犯行事證明確，足以認定，自應依法論科。
四、核被告所為，係犯刑法第344條之重利罪。被告基於單一重
    利犯罪決意，而對於同一對象接續多次收取利息之行為，應
    認係包括的一罪。公訴意旨雖認被告尚有自95年3月間某日
    起至95年8月15日以前，與徐海連有共同向乙○○收取重利
    之犯行，因認被告此部分亦涉有重利之罪嫌。惟訊之被告堅
    決否此部分犯行，辯稱：伊自95年8月16日始承受該當舖，
    先前並無與徐海連共同經營之情事。經查：(一)證人徐海連於
    原審審理時已證稱：伊係與被告接觸轉讓「玉山當舖」時才
    看過被告等語在卷，而被害人乙○○於警詢時亦陳稱：當初
      接洽借貸係年約50歲之男子等語在卷(見警卷第6頁)，尚
      難認被告在概括承受該當舖之前有共同參與之情事，此外
      ，復查無其他積極證據，足資證明被告確有此部分犯行，
      應認被告此部分犯罪嫌疑不足，因公訴人認此部分與前揭
      有罪部分具有實質上一罪之審判上不可分關係，爰不另為
      無罪之諭知。原審對被告論罪科刑，固非無見。惟：(一)被
      告收取利息之行為之終了，係在96年2月份，原審認定為
      同年5月28日，而未適用中華民國九十六年罪犯減刑條例
      之規定予以減刑，自有未當。(二)被害人乙○○實收本金數
      額為91,000元，須按月支付9,000元之利息，換算為年息
      ，約合年利率118.68％，原審按約定償還本金10萬元之虛
      數，核算年利率，容欠允洽。是以被告上訴否認犯行，固
      不足取，但指摘原判決未按中華民國九十六年罪犯減刑條
      例年減刑為不當，則屬可採。從而，原判決既有上開可議
      之處，自應撤銷改判。爰審酌被告之素行，犯罪之動機、
      所用手段；所生危害，暨其智識程度，犯後之態度，被告
      以犯罪手段以得利，有併科罰金之必要等一切情狀，量處
      如主文第2項所示之刑。查被告犯罪時間係在中華民國96
      年4月24日以前，合於中華民國九十六年罪犯減刑條例規
      定之減刑要件，爰予以減刑二分之一，並諭知有期徒刑如
      易科罰金，罰金如易服勞役之折算標準。
據上論結，應依刑事訴訟法第369條第1項前段、第299條第1項前
段，刑法第344條、第41條第1項前段、第42條第3項，刑法施行
法第1條之1，中華民國九十六年罪犯減刑條例第2條第1項第3款
、第7條、第9條，判決如主文。
本案經檢察官甲○○到庭執行職務。
中    華    民    國    97    年    3     月    11    日
            刑事第三庭    審判長法  官  王  增  瑜
                                法  官  廖  柏  基
                                法  官  蔡  紹  良
上列正本證明與原本無異。
不得上訴。
                                書記官  許  麗  花
中    華    民    國    97    年    3     月    11    日
附錄本案論罪科刑法條全文：
中華民國刑法第344條
乘他人急迫、輕率或無經驗貸以金錢或其他物品，而取得與原本
顯不相當之重利者，處1年以下有期徒刑、拘役或科或併科1千元
以下罰金。


司法院資訊處製作；財團法人民間司法改革基金會備份。
